【裁判字號】    91,簡上,324
【裁判日期】    920730
【裁判案由】    確認本票債權不存在
【裁判全文】
臺灣板橋地方地方法院民事判決  九十一年度簡上字第三二四號
    上  訴  人  甲○○
    訴訟代理人  吳義雄律師
    被上訴人    乙○○
右當事人間確認本票債權不存在事件，上訴人對於中華民國九十一年八月十三日本院
板橋簡易庭九十一年度板簡字第二三號第一審簡易判決提起上訴，本院判決如左：
    主      文
上訴駁回。
第二審訴訟費用由上訴人負擔。
    事      實
甲、上訴人方面：
一、聲明：
    (一)原判決廢棄。
    (二)確認被上訴人執有如附表所示鈞院九十年度票字第九七八一號民事裁定所載之
      本票一紙，對上訴人之票據債權不存在。
二、陳述：除與原判決記載相同者，茲引用之外，補稱：
    (一)被上訴人未依票據法第六十九條第一項之規定，於系爭本票到期日或其後二日
      內，為付款之提示，對上訴人喪失追索權：
    １、依票據法第一百二十三條本票之強制執行，係對發票人行使追索權，解釋上
        並不包括付款請求權。又票據法第一百零四條第一項規定執票人不於本法所
        定期限內為行使或保全匯票上權利之行為者，對於前手喪失追索權，依第一
        百二十四條之規定，於本票亦有準用。本件被上訴人未於期限內為付款提示
        ，自不得依票據法第一百二十三條聲請裁定強制執行。
    ２、票據法第一百二十三條本票之強制執行，屬非訟程序，僅就本票形式要件審
        查，並無實體上法律關係存否之效力，發票人就票據債務有爭執，可提確認
        之訴，以資解決。
    ３、被上訴人雖抗辯因訴外人林金標向其借款，始由林金標交付系爭本票，惟查
        鈞院三重簡易庭八十八年度重簡字第九十六號判決已認定訴外人林金標不可
        能持有系爭本票，更無可能交付系爭本票予被上訴人，且林金標亦從未持系
        爭本票向上訴人主張過權利，足證系爭本票確未依票據法第六十九條第一項
        為付款之提示。查本系爭本票之發票日為民國八十五年八月二十日，到期日
        為八十七年十一月十五日。又被上訴人在原審陳稱：伊以為本票之利息，係
        自聲請本票准許強制執行裁定之狀日起算，始從九十年十月三十日起計算利
        息等語，足證被上訴人未於到期日或其後二日內，為付款之提示。
    (三)被上訴人付款請求權亦罹於消滅時效：
      按票據上之權利，對本票發票人，自到期日起算，三年間不行使，因時效而消
      滅，票據法第二十二條第一項定有明文。系爭本票之到期日為八十七年十一月
      十六日，故被上訴人之付款請求權，業經罹於消滅時效，上訴人依民法第一百
      四十四條第一項規定，自得行使時效抗辯。
    (四)被上訴人係無對價或以不相當之對價取得系爭本票，依票據法第十四條第二項
      之規定，不得享有優於前手之權利。且依民事訴訟法第二百二十二條第二項、
      第三項、第二百七十七條但書規定及同法刪除第三百六十二條、增訂第二百八
      十二條之一之旨趣，上訴人已舉出蓋然之證據及優勢之證據，證明系爭本票係
      訴外人胡火煉對上訴人之賭債，被上訴人係無對價或以不相當之對價取得系爭
      本票，自不得享有優於其前手之權利。而系爭本票既未經背書，自應由被上訴
      人舉證證明其前手為林金標，始符誠信原則及事理之平。
    (五)被上訴人主張其係自訴外人林金標取得系爭本票，惟查林金標於鈞院八十八年
      度重簡字第九六號確認本票債權不存在之訴訟中係主張其僅持有上訴人簽發之
      二紙本票，並未提及如附表所示之系爭本票，足證被上訴人所稱係自訴外人林
      金標取得系爭本票，顯非實在。又與系爭本票連號之另八紙本票，業經鈞院三
      重簡易庭於九十一年九月三十日以九十一年度重簡字第六五號判決確認訴外人
      聖翼企業有限公司（下稱聖翼公司）持有之本票，對上訴人票據權利不存在，
      並已確定在案，足證被上訴人持有之系爭本票，對上訴人之票據權利確係不存
      在。
三、證據：提出本院三重簡易庭九十一年度重簡字第六五０號民事裁定及判決各一件
    。
乙、被上訴人方面：
一、聲明：請求駁回上訴。
二、陳述：除與原判決記載相同者，茲引用之外，補稱：
    (一)鈞院九十一年度重簡字第六五０號確認本票債權不存在事件，與本案無涉。
    (二)被上訴人確向上訴人為付款之提示，因時間太久，具體日期已忘記。但伊曾透
      過林金標向上訴人表示欠錢還錢乃天經地義之事，此有林金標之律師李佳翰律
      師在場，惟因當時未帶本票，故未出示本票予上訴人查看，僅口頭告知上訴人
      。
    (三)系爭如附表所示之本票係由林金標向伊調現而交付，惟伊目前找不到林金標，
      本件伊尚未聲請強制執行。
三、證據：提出系爭本票影本一件。
丙、本院依職權調閱本院八十八年度重簡字第九六號確認本票債權不存在事件、九十
    一年度重簡字第六五○號確認本票債權不存在事件案卷。
    理      由
一、上訴人起訴主張因其對訴外人胡火煉負有賭債債務，乃簽發如附表所示本票一紙
    予胡火煉，訴外人胡火煉自無從取得對上訴人之票據債權；而上訴人與被上訴人
    間素不相識，亦無生意往來，端無可能簽發如附表所示之本票予被上訴人；被上
    訴人固以其係訴外人林金標向其借款而交付系爭本票，惟林金標於本院八十八年
    度重簡字第九六號確認本票債權不存在訴訟中，僅稱其持有上訴人簽發之另四紙
    連號之本票，並未提及系爭本票，被上訴人當無可能自林金標處取得系爭本票，
    足證被上訴人確係無對價或以不相當之對價取得系爭本票，自不得享有優於前手
    之權利；又系爭本票之發票日及到期日分別為八十五年八月二十日、八十七年十
    一月十五日，已逾票據法第二十二條之消滅時效，被上訴人復未於到期日後二日
    內提示系爭本票，對上訴人已喪失追索權；訴外人聖翼公司持有與系爭本票連號
    之另八紙本票，經鈞院以九十一年度重簡字第六五○號判決確認其對上訴人票據
    權利不存在確定在案；被上訴人既未舉證證明其係有對價取得系爭本票，上訴人
    自得請求確認被上訴人持有之如附表所示本票，對上訴人之票據權利不存在等語
    。
二、被上訴人則以其係因訴外人林金標向其借款而交付系爭本票予伊，惟目前遍尋不
    著林金標，故尚未聲請強制執行，鈞院九十一年度重簡字第六五○號確認本票債
    權不存在事件，與本案無涉，另伊確曾向上訴人為付款之提示，因時間過久，具
    體日期已忘記，但伊曾透過林金標向上訴人表示欠錢還錢乃天經地義之事，當時
    尚有林金標之律師李佳翰律師在場，惟因當時未帶本票，故未出示本票予上訴人
    查看，僅口頭告知上訴人等語，資為抗辯。
三、本件經兩造於本院準備程序中當庭協議不爭執及爭執之事項如後（見本院九十二
    年五月十四日言詞辯論筆錄）：
    (一)兩造不爭執之事項：
    １、系爭發票人為上訴人，票號七三九四一一號之本票為真正。
    ２、系爭本票之票號係與本院九十年票字第一四九五號民事裁定所載之八紙本票
        票號連號，到期日亦介於前開八紙本票之間。
    (二)兩造爭執之事項：
    １、被上訴人有無為付款之提示？是否喪失追索權？其付款請求權有無罹於消滅
        時效？
    ２、本件有無票據法第十四條第二項之適用？
      (1)被上訴人是否無對價或以不相當之對價取得系爭本票？
      (2)系爭本票是否係訴外人林金標向被上訴人借款而交付？
      (3)應由上訴人或被上訴人負舉證責任？
      (4)系爭本票係上訴人因賭債而簽發予訴外人胡火煉。
    (三)故本院僅須審究兩造爭執之事項。
四、經查上訴人主張如附表所示之本票一紙為其所簽發，並由被上訴人執有，業據被
    上訴人提出本票一紙為證，復經兩造協議不爭執，自堪信為真實。
五、次按匯票執票人不於本法所定期限內為行使或保全匯票上權利之行為者，對於前
    手喪失追索權，票據法第一百零四條第一項定有明文，且此項規定，依同法第一
    百二十四條之規定，於本票亦準用之；又本票發票人所負責任，與匯票承兌人同
    ，同法第一百二十一條亦有明文，故本票發票人對執票人所負之責任，係付款責
    任，乃第一次之絕對責任，執票人縱令不於付款提示期間內為付款之提示，發票
    人仍不免其付款之責。本件上訴人主張被上訴人未於系爭本票到期日後之二日內
    為付款之提示，故對上訴人已喪失追索權，且迄今已逾三年，被上訴人之付款請
    求權亦罹於消滅時效等語。經查被上訴人於本院審理時固主張伊曾向上訴人為付
    款之提示，且系爭本票已經發票人記載免除作成拒絕證書，此觀系爭本票之記載
    自明。惟查被上訴人於本院準備程序中已自承：「我有去跟上訴人提示，因時間
    太久，何時去跟上訴人提示我已忘記了，我有透過林金標向上訴人打過招呼，請
    林金標跟上訴人說欠錢要還錢，這是天經地義的事，說的時候林金標的律師李佳
    翰律師在場，當時我也在場，當時本票應該沒有帶去，所以沒有拿出來給上訴人
    看，只有用口頭跟上訴人講」（見本院九十一年十月二十三日準備程序筆錄第二
    頁至第三頁），則被上訴人所謂之提示，既未現實地提示系爭本票予上訴人，而
    僅以口頭向上訴人表示欠錢應還錢，是天經地義之事等語，自難謂其已依票據法
    之規定提示票據。然上訴人既係系爭本票之發票人，其對執票人所負之責任係與
    匯票承兌人相同，為付款之責任，屬第一次之絕對責任，故即令被上訴人未依限
    提示系爭本票，亦僅對發票人以外之前手喪失追索權，上訴人既係發票人，對執
    票之被上訴人仍應負付款之責任，故上訴人以被上訴人未依限提示即對其喪失追
    索權等語，尚屬無據。
六、又按票據上之權利，對匯票承兌人及本票發票人，自到期日起算，三年間不行使
    ，因時效而消滅，票據法第二十二條第一項定有明文；惟按民法第一百四十四條
    第一項規定時效完成後，債務人得拒絕給付，是消滅時效完成之效力，不過發生
    拒絕給付之抗辯權，並非使請求權當然消滅（最高法院二十九年上字第一一九五
    號判例意旨參看）。再按聲請本票裁定強制執行之行為並非起訴，僅能認係行使
    請求權之意思通知，若執票人未於聲請本票裁定後六個月內起訴或開始執行行為
    或聲請強制執行，其時效即應視為不中斷（最高法院八十九年度台上字第一五八
    四號裁定意旨參看）。本件上訴人主張被上訴人執有系爭如附表所示之本票，其
    發票日為八十五年八月二十日，到期日為八十七年十一月十五日，已逾票據法第
    二十二條第一項之三年消滅時效等語。經查被上訴人執有上訴人簽發之如附表所
    示系爭本票，其到期日係八十七年十一月十五日，此觀本票上之記載自明。又被
    上訴人於九十年間向本院聲請裁定准予強制執行，經本院九十年十一月十六日以
    九十年度票字第九七八一號裁定准許在案，亦有上訴人提出之前開裁定影本一件
    在卷可稽（見原審卷第五頁），且被上訴人迄未聲請強制執行，復據被上訴人於
    本院準備程序中所自認（見本院九十一年十二月四日準備程序筆錄第二頁），而
    被上訴人此項聲請本票裁定強制執行之行為既非起訴，僅能認係行使請求權之意
    思通知，其復未於聲請本票裁定後六個月內起訴或開始強制執行行為或聲請強制
    執行，揆諸前開說明，其時效即應視為不中斷，故被上訴人執有如附表所示之本
    票確已罹於票據法第二十二條第一項之三年消滅時效，然此時效完成後，亦僅票
    據債務人即上訴人得拒絕給付，不過發生債務人拒絕給付之抗辯權，並非使請求
    權當然消滅，故上訴人以此主張被上訴人對其票據權利已不存在，洵屬無據。
七、復查上訴人主張系爭本票係伊欠訴外人胡火煉賭債，因而簽發交付予胡火煉，且
    伊與被上訴人素無生意往來，當無可能簽發系爭本票交付予被上訴人，被上訴人
    雖稱訴外林金標向其借款而由林金標交付系爭本票，惟林金標於另案八十八年度
    重簡字第九六號確認本票債權不存在事件中已自承僅執有上訴人簽發之本票四紙
    ，並未提及系爭本票，足證被上訴人不可能自林金標處受讓系爭本票，依民事訴
    訟法第二百七十七條但書之規定，應由被上訴人舉證證明其係以相當對價取得系
    爭本票，否則不得享有優於前手之權利，上訴人自得以對抗訴外人胡火煉之事由
    ，對抗執票之被上訴人等語。經查：
    (一)按當事人主張有利於己之事實者，就其事實有舉證之責任，民事訴訟法第二百
      七十七條前段定有明文；又按票據係無因證券，執票人不負證明其票據原因之
      責任；而無對價或以不相當之對價取得票據者，不得享有優於前手之權利，票
      據法第十四條第二項固有明文，所謂不得享有優於其前手之權利，係指前手之
      權利如有瑕疵，該取得人即應繼受其瑕疵，人的抗辯並不中斷；如前手無權利
      時，取得人即不能取得權利而言，惟該前手權利瑕疵或無權利之抗辯事由，仍
      應由票據債務人負證明之責（最高法院八十九年度臺上字第一三一三號判決意
      旨參看）。
    (二)上訴人雖主張系爭本票係伊積欠訴外人胡火煉賭債，因而簽發交付予胡火煉，
      此觀本院八十八年度重簡字第九六號宣示判決筆錄之記載自明等語。惟查本院
      八十八年度重簡字第九六號確認本票債權不存在事件，係上訴人以訴外人林金
      標執有其所簽發，發票日為八十五年八月二十日，到期日為八十七年十月一日
      ，面額均為五十萬元，票據號碼分別為七三九四○二號、七三九四○三號、七
      三九四○四號、七三九四○五號之本票四紙，係因上訴人積欠訴外人胡火煉賭
      債而簽發交付予胡火煉為由，請求確認林金標執有前開四紙本票，對上訴人之
      本票債權不存在。惟該案件中之本票與本件系爭本票並非連號，上訴人復未舉
      證證明其簽發系爭本票係與前開四紙本票為同一原因關係，而系爭本票復非該
      事件中之上訴人請求裁判之對象，林金標未於該事件中表示其另執有系爭本票
      ，尚非與常情有違，自難以林金標未於該事件中提及其持有系爭本票為由，或
      林金標未與前開四紙本票一併聲請本票裁定准予強制執行，即認林金標確未執
      有系爭本票，或被上訴人係以無對價取得系爭本票，故上訴人之主張自難遽以
      憑信。矧上訴人於本院三重簡易庭八十八年度重簡字第九六號確認本票債權不
      存在事件中，已自承其中一百六十萬元係其在賭場賭輸一百多萬元，由林金標
      之妻陳玉英拿現金七十萬元至現場，由林金標借予上訴人（見該案件八十八年
      五月三日言詞辯論筆錄），足證該七十萬元部分並非賭債，實係上訴人與訴外
      人林金標間之借貸關係。另九十萬元部分亦係上訴人至賭場賭博，由訴外人林
      金標拿錢進去押（見該案件八十八年五月三日言詞辯論筆錄），另參諸上訴人
      嗣後於八十五年八月二日簽立借據載明其於八十五年八月二十日向林金標借款
      二百萬元等情節以觀，此九十萬元部分，應係訴外人林金標在上訴人於賭場賭
      博時借予上訴人，應係借貸現款予上訴人之意思，亦非上訴人所稱其積欠訴外
      人胡火煉之賭債。又除前開一百六十萬元以外之四十萬元部分，則係因訴外人
      林金標未舉證證明交付該四十萬元借款予上訴人，致受敗訴判決，故本院八十
      八年度重簡字第九六號、八十八年度簡上字第三三八號判決並未認定訴外人林
      金標持有之前開四紙本票確係因上訴人積欠胡火煉賭債而簽發交付予胡火煉，
      上訴人以此主張本件系爭本票係因其積欠胡火煉賭債而簽發交付予胡火煉等語
      ，尚屬無據。
    (三)又上訴人主張與系爭本票之另八紙本票業經本院九十一年度重簡字第六五○號
      判決認定訴外人聖翼公司對上訴人之本票債權不存在，足證訴外人林金標從未
      執有系爭本票，且被上訴人係無對價取得系爭本票等語。惟查執票人取得票據
      之原因甚多，即令連號之票據，不同之執票人取得票據之原因亦可能不同，即
      令連號之票據執票人係無對價或以不相當之對價取得票據，亦無從證明其他連
      號之票據執票人亦係無對價或以不相當之對價取得票據。經查上訴人請求確認
      訴外人聖翼公司執有上訴人簽發，發票日均為八十五年八月二十日，到期日為
      八十七年九月三十日、八十七年十月一日、八十七年十月三十日、八十七年十
      一月一日、八十七年十一月三十日、八十七年十二月一日、八十七年十二月十
      五日、八十七年十二月十五日，面額分別為一百萬元、一百萬元、一百萬元、
      一百萬元、一百萬元、一百萬元、一百萬元、八十萬元，票號為七三九四○六
      號、七三九四○七號、七三九四○九號、七三九四一○號、七三九四一二號至
      七三九四一五號之本票共八紙，其對上訴人票據債權不存在，因訴外人聖翼公
      司主張係其四、五年前投資陳應傑之茶行，經結算後陳應傑應給付之積欠款項
      ，惟因四、五年前聖翼公司尚未成立，其法人格尚不存在，當無可能取得系爭
      本票，故經本院三重簡易庭九十一年度重簡字第六五○號判決上訴人勝訴，有
      上訴人提出之宣示判決筆錄一件在卷可按，並經本院依職權調卷查明屬實，惟
      查該案件與本件之原因事實不相同，尚無比附援引之餘地，況即令本件系爭本
      票票號為七三九四一一號，與前開八紙本票係連號票據，惟系爭本票之執票人
      既非聖翼公司，其取得本票之原因復不相同，自難以訴外人聖翼公司對上訴人
      之票據債權不存在，即認被上訴人亦係無對價或以不相當之對價取得系爭本票
      ，至為灼然。
    (四)再查上訴人以系爭本票背面並無林金標或第三者之背書，自無從證明被上訴人
      之前手為林金標，又被上訴人僅謂林金標向其借貸金額尚未計算出來云云，顯
      與一般借貸常情有違，足證被上訴人抗辯其前手為林金標，不足憑信，又依民
      事訴訟法第二百七十七條但書之規定，應由被上訴人就其係有對價取得票據負
      舉證責任等語。惟按票據乃無因證券及流通證券，票據權利人原則上不負證明
      票據原因之責，若認票據債務人無法舉證證明票據權利人係無對價或以不相當
      對價取得票據，乃屬民事訴訟法第二百七十七條但書所謂顯失公平之情形，即
      認概應由票據權利人舉證證明其係有對價取得票據，將致票據喪失其無因性及
      流通性，殊與票據制度有違，上訴人主張依民事訴訟法第二百七十七條但書之
      規定，應由被上訴人舉證證明其取得票據之原因及對價等語，自屬無據。而被
      上訴人雖未能精確計算出其主張借予訴外人林金標之確實金額並提出資料，惟
      被上訴人之抗辯雖有疵累，亦不得以此即認上訴人已盡其舉證責任。況系爭本
      票為無記名票據，此觀被上訴人提出之本票未載受款人即明，故系爭本票僅須
      交付即可發生票據權利轉讓之效力，自難以訴外人林金標未於系爭本票上背書
      ，即認被上訴人之前手並非林金標，尚難以此即為有利上訴人之認定。
八、綜上所述，上訴人本於票據法律關係，請求確認被上訴人執有系爭如附表所示之
    本票對上訴人之票據債權不存在，上訴人既未舉證證明被上訴人係無對價或以不
    相當之對價取得系爭本票，其請求確認被上訴人執有系爭本票，對上訴人票據債
    權不存在，自屬無據，應予駁回。原審為上訴人敗訴之判決，於法洵無違誤。上
    訴意旨指摘原判決不當，求予廢棄改判，為無理由，應予駁回。
九、據上論結，本件上訴為無理由，依民事訴訟法第四百三十六條之一第三項、第四
    百四十九條第一項、第七十八條，判決如主文。
中      華      民      國    九十二    年      七      月     三十     日
                                臺灣板橋地方法院民事第一庭
~B審判長法  官  許瑞助
~B      法  官  黃信滿
~B      法  官  周舒雁
右正本證明與原本無異
本判決不得上訴
中      華      民      國    九十二    年      七      月     三十     日
~B      法院書記官  張坤校
~F0
~T32
┌──────────────────────────────────────────────────────┐
│本票附表：                                                                                                  │
├─┬────────┬─────┬────────┬────────┬─────────┬─────────┤
│編│發     票     日│發  票  人│金            額│到     期     日│利  息  起  算  日│  本  票  號  碼  │
│號│                │          │ （ 新 臺 幣 ） │                │                  │                  │
├─┼────────┼─────┼────────┼────────┼─────────┼─────────┤
│１│八十五年八月二十│甲○○    │壹佰萬元        │八十七年十一月十│九十年十月三十日  │七三九四一一號    │
│  │日              │          │                │五日            │                  │                  │
└─┴────────┴─────┴────────┴────────┴─────────┴─────────┘


司法院資訊處製作；財團法人民間司法改革基金會備份。
